---
title: "Proposta de Relatório — Gráficos em R aplicados à Engenharia Civil"
author: "Disciplina: Estatística Aplicada a Inovações Tecnológicas"
date: "`r Sys.Date()`"
output:
  html_document:
    toc: true
    toc_depth: 3
    theme: flatly
    highlight: tango
---

```{r setup, include=FALSE}
knitr::opts_chunk$set(
  echo    = TRUE,
  warning = FALSE,
  message = FALSE,
  fig.align = "center",
  fig.width = 8,
  fig.height = 5,
  dpi = 120
)
```

## Apresentação da atividade

Você receberá o arquivo `dados_engenharia_civil.csv`, contendo informações de **300 obras de engenharia civil** (residenciais, comerciais, industriais e de infraestrutura), distribuídas pelas cinco regiões do Brasil. O banco inclui variáveis de **custo**, **prazo**, **desempenho técnico do concreto**, **consumo de cimento**, **índice de falhas**, **satisfação do cliente** e **adoção de práticas sustentáveis**.

Sua tarefa é **produzir um relatório técnico em RMarkdown** que explore esse banco por meio de gráficos, utilizando **todos os sistemas gráficos vistos em sala**: **Base R**, **ggplot2**, **plotly**, **highcharter** e **leaflet**.

O relatório **não deve conter respostas prontas** — você é quem constrói os gráficos, escolhe as variáveis, define as geometrias e interpreta os resultados.

## Objetivos de aprendizagem

Ao final da atividade, você deve ser capaz de:

- Ler e inspecionar um banco de dados com `read.csv()`, `head()`, `str()` e `summary()`;
- Escolher o sistema gráfico mais adequado para cada tipo de pergunta;
- Construir gráficos no **Base R** (`plot()`, `hist()`, `boxplot()`, `barplot()`);
- Construir gráficos com **ggplot2** aplicando a gramática de gráficos (dados + `aes()` + `geom_*()` + camadas + facetas + temas);
- Produzir versões **interativas** com **plotly** e **highcharter**;
- Produzir **mapas interativos** com **leaflet**;
- Interpretar graficamente os resultados com linguagem técnica.

## Preparação do ambiente

```{r pacotes, eval=FALSE}
# Instale os pacotes caso ainda não tenha
# install.packages(c("ggplot2", "dplyr", "plotly",
#                    "highcharter", "leaflet", "scales"))

library(ggplot2)
library(dplyr)
library(plotly)
library(highcharter)
library(leaflet)
library(scales)

dados <- read.csv("dados_engenharia_civil.csv")
```

**Antes de qualquer gráfico**, inspecione o banco:

```{r inspecao, eval=FALSE}
head(dados)
str(dados)
summary(dados)
dim(dados)
names(dados)
```

> **Tarefa 0.** Descreva, em poucas linhas, o que cada variável representa e quais são os tipos de dados (numérico, categórico, inteiro). Essa descrição deve abrir o seu relatório.

## Bloco 1 — Gráficos no Base R

Construa, **obrigatoriamente**, os quatro gráficos abaixo usando apenas funções do Base R (sem ggplot2).

### 1.1 Dispersão

Construa um gráfico de dispersão entre `area_construida` (eixo X) e `custo_total` (eixo Y). Personalize título, rótulos dos eixos, cor, forma e tamanho dos pontos.

> **Pergunta 1.1.** O que o gráfico sugere sobre a relação entre área construída e custo total? Existem obras com custo muito acima ou muito abaixo do esperado para o seu tamanho?

### 1.2 Histograma

Construa um histograma da variável `resistencia_mpa`. Ajuste o número de classes (`breaks`), a cor das barras e a cor da borda. Adicione uma linha vertical indicando a **média** da resistência.

> **Pergunta 1.2.** A distribuição parece simétrica? Há valores que fogem do intervalo típico de projeto (por exemplo, abaixo de 25 MPa ou acima de 40 MPa)?

### 1.3 Boxplot

Construa um boxplot de `custo_total` **por `tipo_obra`**. Use cores diferentes para cada categoria.

> **Pergunta 1.3.** Qual tipo de obra apresenta maior mediana de custo? Qual apresenta maior dispersão? Há outliers visíveis?

### 1.4 Barplot

Construa um gráfico de barras com a **contagem de obras por região** (`table(dados$regiao)`).

> **Pergunta 1.4.** Quais regiões concentram mais obras? Esse resultado é coerente com o que você conhece sobre a distribuição da construção civil no Brasil?

## Bloco 2 — Gráficos com ggplot2

Agora refaça e **amplie** as análises usando **ggplot2**, explorando a gramática de gráficos.

### 2.1 Dispersão com cor por tipo de obra

Construa um gráfico de dispersão entre `area_construida` e `custo_total`, mapeando a **cor** dos pontos para `tipo_obra`. Adicione `labs()` com título, subtítulo e rótulos dos eixos, e um tema (`theme_classic()`, `theme_minimal()`, etc.).

> **Pergunta 2.1.** Ao separar por tipo de obra, o padrão observado no Bloco 1.1 continua o mesmo? Algum tipo se destaca?

### 2.2 Boxplot com preenchimento

Construa um boxplot de `custo_total` por `tipo_obra` com `fill = tipo_obra`. Oculte a legenda com `theme(legend.position = "none")`.

> **Pergunta 2.2.** Compare com o boxplot do Base R (item 1.3). Quais vantagens o ggplot2 oferece aqui?

### 2.3 Histograma com densidade

Construa um histograma de `resistencia_mpa` com a **densidade** sobreposta (`geom_density()`). Use `aes(y = after_stat(density))` no histograma.

> **Pergunta 2.3.** A curva de densidade reforça ou contradiz a leitura feita no histograma do Base R?

### 2.4 Barras com agrupamento

Construa um gráfico de barras de `tipo_obra` com **preenchimento por `sustentavel`**, usando `position = "dodge"`.

> **Pergunta 2.4.** Em quais tipos de obra a adoção de práticas sustentáveis é mais frequente? Em quais é menos?

### 2.5 Facetas

Construa um gráfico de dispersão `area_construida` × `custo_total` **com facetas por região** (`facet_wrap(~regiao)`) e adicione uma reta de tendência com `geom_smooth(method = "lm", se = FALSE)`.

> **Pergunta 2.5.** A relação entre área e custo é a mesma em todas as regiões? Alguma região apresenta comportamento atípico?

### 2.6 Gráfico autoral com múltiplas camadas

Escolha **duas variáveis numéricas** do banco e construa um gráfico com **pelo menos duas camadas** (`geom_point()` + `geom_smooth()`, por exemplo), **facetas** por uma variável categórica e um **tema** personalizado. Use `scale_*_*()` para ajustar escalas de cor ou tamanho.

> **Pergunta 2.6.** Justifique a escolha das variáveis, da geometria e das facetas. O que o gráfico revela que os anteriores não revelavam?

## Bloco 3 — Gráficos interativos com plotly

### 3.1 Convertendo um gráfico ggplot em interativo

Construa um gráfico com **ggplot2** e converta-o em interativo com `ggplotly()`. Inclua o argumento `text` no `aes()` para exibir o `id_obra` no tooltip.

> **Pergunta 3.1.** Ao passar o mouse sobre os pontos, você identifica obras com custo atipicamente alto ou baixo? A que tipo e região pertencem?

### 3.2 Gráfico interativo direto com `plot_ly()`

Construa um gráfico com `plot_ly()` (sem passar por ggplot) usando `type = "scatter"` e `mode = "lines+markers"`. Sugestão: use uma variável agregada por tipo de obra ou por região.

> **Pergunta 3.2.** Em que situações o `plot_ly()` direto é mais vantajoso do que o `ggplotly()`?

## Bloco 4 — Gráficos com highcharter

### 4.1 Colunas: custo médio por tipo de obra

Agrupe os dados com `dplyr` (`group_by()` + `summarise()`) e construa um gráfico de **colunas** com `hchart("column", ...)`. Adicione título e rótulos de eixo com `hc_title()`, `hc_xAxis()` e `hc_yAxis()`.

> **Pergunta 4.1.** O ranking de custo médio por tipo de obra coincide com o observado no boxplot do Bloco 1.3? Comente.

### 4.2 Linhas: prazo médio por região

Construa um gráfico de **linhas** com `hchart("line", ...)` mostrando o prazo médio por região.

> **Pergunta 4.2.** Há regiões com prazos sistematicamente maiores? Isso poderia estar relacionado a fatores logísticos ou climáticos?

### 4.3 Pizza: participação por tipo de obra

Construa um gráfico de **pizza** com `hchart("pie", ...)` a partir de uma contagem por `tipo_obra`.

> **Pergunta 4.3.** O gráfico de pizza é a melhor escolha para essa informação? Justifique, comparando com o gráfico de barras.

### 4.4 Personalização

Adicione a um dos gráficos acima: **título**, **tooltip personalizado** (`hc_tooltip()`), **tema escuro** (`hc_theme_darkunica()`) ou **zoom** (`hc_chart(zoomType = "x")`).

> **Pergunta 4.4.** Qual recurso do highcharter você considera mais útil para apresentações executivas? Por quê?

## Bloco 5 — Mapas interativos com leaflet

### 5.1 Mapa base

Crie um mapa com `leaflet()` + `addTiles()` centralizado em uma região de sua escolha (por exemplo, Minas Gerais) com `setView()`.

> **Pergunta 5.1.** Qual provedor de tiles você escolheu (`addTiles()`, `addProviderTiles(providers$Esri.WorldImagery)`, `providers$CartoDB.Positron`, etc.)? Justifique a escolha.

### 5.2 Marcadores por região

Crie um `data.frame` com **coordenadas aproximadas** das capitais das cinco regiões brasileiras e o **número de obras** de cada região (obtido com `table()`). Adicione marcadores com `addMarkers()` e popups exibindo a região e o número de obras.

> **Pergunta 5.2.** A distribuição geográfica das obras no mapa é coerente com o barplot do Bloco 1.4?

### 5.3 Destaque com círculos

Adicione um `addCircles()` destacando a região com maior número de obras, com `radius`, `color` e `fillOpacity` ajustados.

> **Pergunta 5.3.** Que outras informações do banco poderiam ser mapeadas geograficamente se tivéssemos as coordenadas exatas das obras?

## Bloco 6 — Relatório final

Reúna **todos os gráficos** em um único RMarkdown renderizado em HTML, seguindo esta estrutura:

1. **Introdução** — descrição do banco e dos objetivos.
2. **Bloco 1** — quatro gráficos do Base R + respostas às Perguntas 1.1 a 1.4.
3. **Bloco 2** — seis gráficos do ggplot2 + respostas às Perguntas 2.1 a 2.6.
4. **Bloco 3** — gráficos interativos do plotly + respostas às Perguntas 3.1 e 3.2.
5. **Bloco 4** — gráficos do highcharter + respostas às Perguntas 4.1 a 4.4.
6. **Bloco 5** — mapa leaflet + respostas às Perguntas 5.1 a 5.3.
7. **Conclusão** — síntese dos principais achados sobre o banco de obras.

## Critérios de avaliação

| Critério | Peso |
|---|---|
| Correção técnica do código R (sintaxe, uso correto das funções) | 25% |
| Variedade e adequação das geometrias escolhidas | 20% |
| Uso dos cinco sistemas gráficos (Base R, ggplot2, plotly, highcharter, leaflet) | 20% |
| Qualidade das interpretações (clareza, coerência, uso de vocabulário técnico) | 20% |
| Organização do RMarkdown (estrutura, legibilidade, reprodutibilidade) | 10% |
| Gráfico autoral do item 2.6 (originalidade e pertinência) | 5% |

## Entregáveis

- Arquivo `relatorio.Rmd` completo e renderizável.
- Arquivo `relatorio.html` gerado por `rmarkdown::render()`.
- Arquivo `dados_engenharia_civil.csv` (fornecido).
- Entrega em repositório Git ou `.zip` contendo os três arquivos.

## Orientações finais

- **Não copie** os exemplos da AULA 07 literalmente: adapte-os ao banco de engenharia civil.
- Sempre **nomeie** os eixos, adicione **títulos** e escolha **cores legíveis**.
- Cada gráfico deve ter **um parágrafo interpretativo** abaixo, respondendo à pergunta correspondente.
- Em caso de dúvida sobre alguma função, consulte `?funcao` no console do R ou a documentação oficial do pacote.
- Use `set.seed()` apenas se gerar dados simulados; para este relatório, os dados já estão fixos no CSV.

```{r sessao, eval=FALSE}
sessionInfo()
```