---
title: "Lista de Exercícios de Probabilidade em Engenharia Química"
author: "Baseado no Capítulo 5 do livro EPAEC"
date: "`r Sys.Date()`"
output: 
  html_document:
    toc: true
    toc_float: true
    code_folding: hide
    theme: flatly
---

```{r setup, include=FALSE}
knitr::opts_chunk$set(echo = TRUE, warning = FALSE, message = FALSE)
```

# Introdução

Esta lista contém 50 exercícios de Probabilidade aplicados à Engenharia Química, abordando:

- **Probabilidade básica** e variáveis aleatórias
- **Distribuições discretas**: Bernoulli, Binomial, Poisson
- **Distribuições contínuas**: Uniforme, Exponencial, Normal, Gama
- **Aplicações típicas**: reatores, tubulações, catalisadores, tratamento de efluentes, controle de qualidade

---

# Parte I — Probabilidade Básica e Distribuições Discretas

## Exercício 1

Uma planta química registra que 30% das falhas em tubulações são causadas por erro operacional. Sorteiam-se 20 registros de falhas ao acaso. Seja $X$ o número de falhas causadas por erro operacional.

**(a)** Qual é a distribuição de $X$? Escreva sua função de probabilidade.
**(b)** Calcule $P(X = 5)$.
**(c)** Calcule $P(X \leq 4)$.
**(d)** Calcule $P(X \geq 10)$.

```{r}
n <- 20
p <- 0.30
# (b)
dbinom(5, n, p)
# (c)
pbinom(4, n, p)
# (d)
1 - pbinom(9, n, p)
```

---

## Exercício 2

Em um reator em batelada, a probabilidade de ocorrer descontrole térmico em cada batelada é 0,05. Suponha independência entre bateladas e realize 10 bateladas.

**(a)** Qual a probabilidade de exatamente 2 descontroles?
**(b)** Qual a probabilidade de pelo menos 1 descontrole?
**(c)** Qual a esperança e a variância do número de descontroles?

```{r}
n <- 10
p <- 0.05
dbinom(2, n, p)
1 - dbinom(0, n, p)
n * p
n * p * (1 - p)
```

---

## Exercício 3

A taxa de desativação de um catalisador segue distribuição de Poisson com média de 2,5 eventos por mês.

**(a)** Qual a probabilidade de nenhum evento em um mês?
**(b)** Qual a probabilidade de mais de 5 eventos em um mês?
**(c)** Qual a esperança e o desvio padrão?

```{r}
lambda <- 2.5
dpois(0, lambda)
1 - ppois(5, lambda)
lambda
sqrt(lambda)
```

---

## Exercício 4

A probabilidade de que o teor de impureza na alimentação de uma coluna de destilação esteja acima do limite é 0,15. Sorteiam-se 8 lotes.

**(a)** Probabilidade de exatamente 3 lotes fora do limite?
**(b)** Probabilidade de no máximo 2 lotes fora do limite?
**(c)** Probabilidade de pelo menos 5 lotes fora do limite?

```{r}
n <- 8
p <- 0.15
dbinom(3, n, p)
pbinom(2, n, p)
1 - pbinom(4, n, p)
```

---

## Exercício 5

Um trocador de calor apresenta, em média, um vazamento a cada 3 anos (Poisson).

**(a)** Qual a probabilidade de ocorrer vazamento em um ano?
**(b)** Qual a probabilidade de não ocorrer vazamento em dois anos?

```{r}
lambda_ano <- 1/3
1 - dpois(0, lambda_ano)
dpois(0, 2 * lambda_ano)
```

---

## Exercício 6

Em uma planta, 3 bombas operam em paralelo de forma independente, com probabilidades de operação normal iguais a 0,85, 0,80 e 0,95.

**(a)** Qual a probabilidade de exatamente 2 bombas operarem?
**(b)** Qual a probabilidade de ao menos 1 bomba operar?

```{r}
p <- c(0.85, 0.80, 0.95)
p2 <- p[1]*p[2]*(1-p[3]) + p[1]*(1-p[2])*p[3] + (1-p[1])*p[2]*p[3]
p2
1 - prod(1 - p)
```

---

## Exercício 7

O sistema de água de resfriamento falha, em média, 0,5 vez por semana (Poisson).

**(a)** Qual a probabilidade de pelo menos 1 falha em uma semana?
**(b)** Qual a probabilidade de no máximo 2 falhas em 4 semanas?

```{r}
lambda_semana <- 0.5
1 - dpois(0, lambda_semana)
lambda_mes <- 0.5 * 4
ppois(2, lambda_mes)
```

---

## Exercício 8

Uma planta registra em média 1,8 eventos de desativação de catalisador a cada 1000 horas (Poisson).

**(a)** Probabilidade de no máximo 2 eventos em 1000 horas?
**(b)** Probabilidade de pelo menos 3 eventos em 2000 horas?

```{r}
lambda <- 1.8
ppois(2, lambda)
lambda2 <- 1.8 * 2
1 - ppois(2, lambda2)
```

---

## Exercício 9

Em cada 10 km de tubulação, ocorrem em média 0,5 vazamentos por ano (Poisson).

**(a)** Probabilidade de nenhum vazamento em 20 km por ano?
**(b)** Probabilidade de pelo menos 2 vazamentos em 50 km por ano?

```{r}
lambda_20 <- 0.5 * 2
dpois(0, lambda_20)
lambda_50 <- 0.5 * 5
1 - ppois(1, lambda_50)
```

---

## Exercício 10

O número de falhas anuais de uma bomba de resfriamento segue Poisson com média 2.

**(a)** Probabilidade de nenhuma falha em um ano?
**(b)** Probabilidade de mais de 3 falhas em um ano?

```{r}
lambda <- 2
dpois(0, lambda)
1 - ppois(3, lambda)
```

---

## Exercício 11

Em um processo químico, cada experimento tem probabilidade 0,7 de sucesso. Realizam-se 10 experimentos independentes.

**(a)** Probabilidade de exatamente 7 sucessos?
**(b)** Probabilidade de pelo menos 8 sucessos?

```{r}
n <- 10
p <- 0.7
dbinom(7, n, p)
1 - pbinom(7, n, p)
```

---

## Exercício 12

Uma amostra de 1 litro de produto contém, em média, 3 partículas de impureza (Poisson).

**(a)** Probabilidade de nenhuma partícula em 1 litro?
**(b)** Probabilidade de pelo menos 1 partícula em 2 litros?

```{r}
lambda <- 3
dpois(0, lambda)
1 - dpois(0, 2 * lambda)
```

---

## Exercício 13

Um lote de 50 metros de tubulação apresenta, em média, 0,02 defeito por metro (Poisson).

**(a)** Esperança e variância do número de defeitos em 50 m.
**(b)** Probabilidade de nenhum defeito.

```{r}
lambda <- 0.02 * 50
lambda
dpois(0, lambda)
```

---

## Exercício 14

Em um reator, 15% das bateladas apresentam impureza acima do limite. Sorteiam-se 20 bateladas.

**(a)** Probabilidade de pelo menos 10 fora do limite?
**(b)** Probabilidade de no máximo 4 fora do limite?
**(c)** Probabilidade de exatamente 5 fora do limite?

```{r}
n <- 20
p <- 0.15
1 - pbinom(9, n, p)
pbinom(4, n, p)
dbinom(5, n, p)
```

---

## Exercício 15

Uma torre de resfriamento falha em média 0,8 vez por mês (Poisson).

**(a)** Probabilidade de nenhuma falha em um mês?
**(b)** Probabilidade de pelo menos 1 falha em 3 meses?

```{r}
lambda <- 0.8
dpois(0, lambda)
1 - dpois(0, 3 * lambda)
```

---

# Parte II — Distribuições Contínuas

## Exercício 16

O tempo de residência $T$ (min) em um reator segue exponencial com $\lambda = 0{,}1$.

**(a)** Probabilidade de tempo de residência superior a 10 min.
**(b)** Probabilidade entre 5 e 15 min.
**(c)** Valor $t$ tal que $P(T > t) = 0{,}01$.

```{r}
lambda <- 0.1
1 - pexp(10, lambda)
pexp(15, lambda) - pexp(5, lambda)
qexp(0.99, lambda)
```

---

## Exercício 17

A massa molar $M$ (g/mol) de um polímero segue $N(50000, 5000^2)$.

**(a)** Probabilidade de $M > 55000$.
**(b)** Probabilidade de $45000 < M < 52000$.
**(c)** Probabilidade de $M < 40000$.

```{r}
mu <- 50000
sigma <- 5000
1 - pnorm(55000, mu, sigma)
pnorm(52000, mu, sigma) - pnorm(45000, mu, sigma)
pnorm(40000, mu, sigma)
```

---

## Exercício 18

A concentração de sólidos suspensos no efluente (mg/L) segue $N(48, 6^2)$. O limite é 60 mg/L.

**(a)** Probabilidade de ultrapassar o limite.
**(b)** Em 20 dias úteis, esperança e desvio padrão do número de dias em não conformidade.

```{r}
mu <- 48
sigma <- 6
p_exceed <- 1 - pnorm(60, mu, sigma)
p_exceed
n_dias <- 20
n_dias * p_exceed
sqrt(n_dias * p_exceed * (1 - p_exceed))
```

---

## Exercício 19

A temperatura $T$ (°C) de um reator tubular segue $N(350, 15^2)$. O limite de segurança é 380 °C.

**(a)** Probabilidade de ultrapassar o limite.
**(b)** Probabilidade de $340 < T < 365$.
**(c)** Percentil 95 de $T$.

```{r}
mu <- 350
sigma <- 15
1 - pnorm(380, mu, sigma)
pnorm(365, mu, sigma) - pnorm(340, mu, sigma)
qnorm(0.95, mu, sigma)
```

---

## Exercício 20

A resistência à compressão $S$ (MPa) segue $N(29{,}70; 0{,}98^2)$.

**(a)** $P(S > 30{,}00)$.
**(b)** $P(28{,}00 < S < 33{,}00)$.
**(c)** Limite que cobre 95% dos valores.

```{r}
mu <- 29.70
sigma <- 0.98
1 - pnorm(30.00, mu, sigma)
pnorm(33.00, mu, sigma) - pnorm(28.00, mu, sigma)
qnorm(0.95, mu, sigma)
```

---

## Exercício 21

A concentração de impureza $C$ (ppm) tem densidade $f(c) = k c^2$, para $0 \le c \le 2$.

**(a)** Determine $k$.
**(b)** Calcule $P(0{,}5 < C < 1{,}5)$.
**(c)** Calcule $E(C)$ e $Var(C)$.

```{r}
k <- 3/8
integrate(function(c) k * c^2, 0.5, 1.5)$value
integrate(function(c) c * k * c^2, 0, 2)$value
integrate(function(c) c^2 * k * c^2, 0, 2)$value - (3/2)^2
```

---

## Exercício 22

A vida útil $X$ (mil horas) de um componente segue exponencial com $\lambda = 1$. Custo: R$ 2,00; venda: R$ 5,00; se $X \le 0{,}9$, reembolso total.

**(a)** Lucro esperado por componente.

```{r}
lambda <- 1
p_falha <- pexp(0.9, lambda)
(1 - p_falha) * 3 + p_falha * (-3)
```

---

## Exercício 23

A temperatura $T$ de um reator tem densidade $f(t) = c(1 + t^2)$, $-1 \le t \le 2$.

**(a)** Determine $c$.
**(b)** $P(T > 1)$.

```{r}
c_val <- 1 / integrate(function(t) 1 + t^2, -1, 2)$value
c_val
integrate(function(t) c_val * (1 + t^2), 1, 2)$value
```

---

## Exercício 24

A concentração $X$ na saída de um misturador tem densidade $f(x) = 10/x^2$, $x > 10$.

**(a)** $P(X > 20)$.
**(b)** Função de distribuição acumulada.

```{r}
integrate(function(x) 10/x^2, 20, Inf)$value
# F(x) = 1 - 10/x
```

---

## Exercício 25

O diâmetro $D$ (mm) de um tubo segue $U(0{,}20; 4{,}25)$.

**(a)** $P(D > 3)$.
**(b)** $P$ em torno da média ± 1 mm.

```{r}
a <- 0.20
b <- 4.25
1 - punif(3, a, b)
mu <- (a + b) / 2
punif(mu + 1, a, b) - punif(mu - 1, a, b)
```

---

## Exercício 26

O volume diário de efluente $V$ (mil galões) tem densidade $f(v) = 5(1-v)^4$, $0 < v < 1$.

**(a)** Capacidade para garantir $P(\text{transbordo}) < 0{,}01$.

```{r}
q <- 1 - (1 - 0.99)^(1/5)
q
```

---

## Exercício 27

A temperatura $T$ de um reator segue $N(16, 5^2)$.

**(a)** $P(T \ge 17)$.
**(b)** $P(T \le 14)$.
**(c)** $P(13 < T < 20)$.
**(d)** $a$ tal que $P(T < a) = 0{,}75$.

```{r}
mu <- 16
sigma <- 5
1 - pnorm(17, mu, sigma)
pnorm(14, mu, sigma)
pnorm(20, mu, sigma) - pnorm(13, mu, sigma)
qnorm(0.75, mu, sigma)
```

---

## Exercício 28

O peso $W$ (g) de embalagens segue normal com média 600 g. Deseja-se que no máximo 1 em 100 caixas esteja fora de $[590, 610]$.

**(a)** Desvio padrão máximo.

```{r}
z <- qnorm(0.995)
10 / z
```

---

## Exercício 29

A taxa de conversão $Y$ (%) segue $N(85, 2^2)$.

**(a)** $P(Y > 88)$.
**(b)** $P(82 < Y < 87)$.
**(c)** Percentil 10.

```{r}
mu <- 85
sigma <- 2
1 - pnorm(88, mu, sigma)
pnorm(87, mu, sigma) - pnorm(82, mu, sigma)
qnorm(0.10, mu, sigma)
```

---

## Exercício 30

A vida útil $L$ (meses) de um catalisador segue exponencial com média 24 meses.

**(a)** $P(L > 30)$.
**(b)** $P(12 < L < 36)$.
**(c)** Percentil 80.

```{r}
lambda <- 1/24
1 - pexp(30, lambda)
pexp(36, lambda) - pexp(12, lambda)
qexp(0.80, lambda)
```

---

## Exercício 31

A densidade $D$ (g/cm³) tem densidade $f(d) = \tfrac{1}{4} d e^{-d/2}$, $d > 0$.

**(a)** $E(D)$.
**(b)** $Var(D)$.

```{r}
# Gama(2, taxa=1/2): E=4, Var=8
```

---

## Exercício 32

O tempo de residência $T$ segue exponencial e $P(T < 1) = 0{,}05$.

**(a)** Determine $\lambda$.
**(b)** $P(T > 5)$.

```{r}
lambda <- -log(0.95)
lambda
exp(-lambda * 5)
```

---

## Exercício 33

O pH do efluente segue $N(7{,}2; 0{,}3^2)$. Faixa permitida: $[6{,}5; 8{,}0]$.

**(a)** Probabilidade de não conformidade em um dia.
**(b)** Probabilidade de 3 dias consecutivos conformes.

```{r}
mu <- 7.2
sigma <- 0.3
p_ok <- pnorm(8.0, mu, sigma) - pnorm(6.5, mu, sigma)
1 - p_ok
p_ok^3
```

---

## Exercício 34

A temperatura $T$ tem densidade gama com forma 2 e taxa 0,5.

**(a)** $P(T > 4)$.
**(b)** Função de distribuição acumulada.

```{r}
1 - pgamma(4, shape = 2, rate = 0.5)
# F(t) = 1 - (1 + t/2) * exp(-t/2)
```

---

## Exercício 35

A vida $X$ (meses) de um selo segue exponencial com média 36 meses.

**(a)** $P(X > 48)$.
**(b)** $P(X < 12)$.

```{r}
lambda <- 1/36
1 - pexp(48, lambda)
pexp(12, lambda)
```

---

## Exercício 36

A produção $Y$ (t/dia) segue $N(50, 5^2)$.

**(a)** $P(Y > 60)$.
**(b)** $P(45 < Y < 55)$.
**(c)** Percentil 90.

```{r}
mu <- 50
sigma <- 5
1 - pnorm(60, mu, sigma)
pnorm(55, mu, sigma) - pnorm(45, mu, sigma)
qnorm(0.90, mu, sigma)
```

---

## Exercício 37

A queda de pressão $P$ (kPa) segue $N(25, 3^2)$.

**(a)** $P(P > 30)$.
**(b)** $P(P < 20)$.

```{r}
mu <- 25
sigma <- 3
1 - pnorm(30, mu, sigma)
pnorm(20, mu, sigma)
```

---

## Exercício 38

A vazão $F$ (L/min) segue $U(90, 110)$.

**(a)** $P(F > 105)$.
**(b)** $P(95 < F < 102)$.

```{r}
a <- 90
b <- 110
1 - punif(105, a, b)
punif(102, a, b) - punif(95, a, b)
```

---

## Exercício 39

O nível $L$ (m) de um tanque segue $N(8; 1{,}5^2)$. Alarme em 10 m.

**(a)** Probabilidade de disparar o alarme.
**(b)** $P(L < 5)$.

```{r}
mu <- 8
sigma <- 1.5
1 - pnorm(10, mu, sigma)
pnorm(5, mu, sigma)
```

---

## Exercício 40

A vida $X$ (h) de um selo segue exponencial com $P(X < 1000) = 0{,}3$.

**(a)** Determine $\lambda$.
**(b)** $P(X > 2000)$.

```{r}
lambda <- -log(0.7) / 1000
lambda
exp(-lambda * 2000)
```

---

## Exercício 41

A temperatura $T$ segue $N(200, 10^2)$. Faixa ótima: $[185, 215]$.

**(a)** $P(185 \le T \le 215)$.
**(b)** $P(T > 220)$.

```{r}
mu <- 200
sigma <- 10
pnorm(215, mu, sigma) - pnorm(185, mu, sigma)
1 - pnorm(220, mu, sigma)
```

---

## Exercício 42

O diâmetro $D$ (μm) de partículas tem densidade $f(d) = \tfrac{3}{8} d^2$, $0 \le d \le 2$.

**(a)** $P(D < 1)$.
**(b)** $E(D)$.

```{r}
integrate(function(d) 3/8 * d^2, 0, 1)$value
integrate(function(d) d * 3/8 * d^2, 0, 2)$value
```

---

## Exercício 43

A eficiência $E$ (%) de um catalisador segue $N(92, 3^2)$. Troca-se abaixo de 85%.

**(a)** Probabilidade de precisar trocar.
**(b)** $P(E > 95)$.

```{r}
mu <- 92
sigma <- 3
pnorm(85, mu, sigma)
1 - pnorm(95, mu, sigma)
```

---

## Exercício 44

O ciclo $T$ (dias) de produção segue $U(5, 12)$.

**(a)** $P(T > 10)$.
**(b)** $P(7 < T < 9)$.

```{r}
a <- 5
b <- 12
1 - punif(10, a, b)
punif(9, a, b) - punif(7, a, b)
```

---

## Exercício 45

O rendimento $Y$ segue $N(78, 4^2)$.

**(a)** $P(Y > 85)$.
**(b)** $P(Y < 70)$.
**(c)** Percentil 25.

```{r}
mu <- 78
sigma <- 4
1 - pnorm(85, mu, sigma)
pnorm(70, mu, sigma)
qnorm(0.25, mu, sigma)
```

---

## Exercício 46

A pressão $P$ (bar) tem densidade $f(p) = k p$, $0 \le p \le 3$.

**(a)** Determine $k$.
**(b)** $P(P > 2)$.
**(c)** $E(P)$.

```{r}
k <- 2/9
integrate(function(p) k * p, 2, 3)$value
integrate(function(p) p * k * p, 0, 3)$value
```

---

## Exercício 47

A DQO (mg/L) do efluente segue $N(120, 15^2)$. Limite: 150 mg/L.

**(a)** Probabilidade de ultrapassar o limite.
**(b)** Probabilidade de 5 dias consecutivos conformes.

```{r}
mu <- 120
sigma <- 15
p_ok <- pnorm(150, mu, sigma)
1 - p_ok
p_ok^5
```

---

## Exercício 48

O tempo até falha $T$ (h) de um equipamento segue exponencial com $\lambda = 0{,}002$.

**(a)** $P(T > 500)$.
**(b)** $P(T < 200)$.

```{r}
lambda <- 0.002
1 - pexp(500, lambda)
pexp(200, lambda)
```

---

## Exercício 49

A concentração $C$ (mg/L) de um contaminante segue $N(2{,}5; 0{,}4^2)$. Limite: 3,0 mg/L.

**(a)** Probabilidade de ultrapassar o limite.
**(b)** Concentração que é superada em apenas 5% dos casos.

```{r}
mu <- 2.5
sigma <- 0.4
1 - pnorm(3.0, mu, sigma)
qnorm(0.95, mu, sigma)
```

---

## Exercício 50

Em um reator, a taxa de reação $R$ (mol/L·s) segue $N(0{,}8; 0{,}1^2)$.

**(a)** $P(R > 1{,}0)$.
**(b)** $P(0{,}7 < R < 0{,}95)$.
**(c)** Valor mínimo para garantir 99% das observações acima dele.

```{r}
mu <- 0.8
sigma <- 0.1
1 - pnorm(1.0, mu, sigma)
pnorm(0.95, mu, sigma) - pnorm(0.7, mu, sigma)
qnorm(0.01, mu, sigma)
```

---

# Apêndice — Guia Rápido de Funções do R

| Distribuição | Densidade/Função de Probabilidade | Acumulada | Quantil | Geração |
|--------------|-----------------------------------|-----------|---------|---------|
| Binomial | `dbinom(x, size, prob)` | `pbinom(q, size, prob)` | `qbinom(p, size, prob)` | `rbinom(n, size, prob)` |
| Poisson | `dpois(x, lambda)` | `ppois(q, lambda)` | `qpois(p, lambda)` | `rpois(n, lambda)` |
| Normal | `dnorm(x, mean, sd)` | `pnorm(q, mean, sd)` | `qnorm(p, mean, sd)` | `rnorm(n, mean, sd)` |
| Exponencial | `dexp(x, rate)` | `pexp(q, rate)` | `qexp(p, rate)` | `rexp(n, rate)` |
| Uniforme | `dunif(x, min, max)` | `punif(q, min, max)` | `qunif(p, min, max)` | `runif(n, min, max)` |
| Gama | `dgamma(x, shape, rate)` | `pgamma(q, shape, rate)` | `qgamma(p, shape, rate)` | `rgamma(n, shape, rate)` |

---

# Observações Finais

- **Distribuições cobertas**: Bernoulli, Binomial, Poisson, Uniforme, Exponencial, Normal e Gama.
- **Contextos de aplicação**: reatores, tubulações, trocadores de calor, catalisadores, bombas, efluentes, controle de qualidade.
- **Como usar**: salve como `lista_probabilidade_eq.Rmd` e compile no RStudio clicando em **Knit**.
- **Adaptação**: cada exercício pode ser modificado alterando parâmetros nas funções `d`, `p`, `q` e `r` do R.